【裁判字號】    97,訴,98
【裁判日期】    980630
【裁判案由】    損害賠償
【裁判全文】
臺灣新竹地方法院民事判決                97年度訴字第98號
    原      告  丁○○
    訴訟代理人  洪明儒律師
                          樓
    訴訟代理人  羅豐胤律師
                          樓
    被      告  立錡科技股份有限公司員工分紅持股會
    法定代理人  丙○○
    被      告  立錡科技股份有限公司
    法定代理人  己○○
    上二人共同  許美麗律師
    訴訟代理人
                王彩又律師
                李明仙律師
上列當事人間損害賠償事件，本院於民國98年5 月27日辯論終結
，判決如下﹕
    主  文
原告之訴及假執行之聲請均駁回。
訴訟費用由原告負擔。
    事實及理由
壹、原告起訴主張：
一、原告原任職於被告立錡科技股份有限公司（下稱立錡公司）
    ，平日盡心執行職務，因而獲得94年、95年度員工分紅股份
    。94年度獲配1 萬股，其中5,000 股已返還原告，另5,000
    股遭扣留。95年獲配17,081股，遭扣留7,000 股。被告立錡
    公司為規避不得限制員工處分獲發之員工紅利配股之規定，
    竟成立被告立錡科技股份有限公司員工分紅持股會（下稱員
    工分紅持股會），形式上雖宣稱員工可自由加入，但實際上
    未加入者無法受到股票之分紅，以此方式強令員工加入，並
    以被告員工分紅持股會之名義與原告訂立分紅持股約定書，
    將原告名下員工紅利配股逕行撥予被告員工分紅持股會。而
    原告受分配之紅利均已依法繳納稅捐。嗣原告於民國（下同
    ）96年11月30日離職，被告竟未經原告同意擅將原告名下員
    工分紅配股予以處分，所得款項新台幣（下同）2,951,224
    元遭被告以捐贈訴外人財團法人立錡教育基金會（下稱立錡
    基金會）之名義予以侵吞。原告屢向被告抗議未果而提起本
    件訴訟。
二、員工分紅入股旨在使員工可以分享企業經營之成果，同時可
    成為公司之股東，以消除勞資對立。公司發給員工紅利係以
    該年度公司經營所生盈餘作為分配基準，並非以將來公司經
    營如何為分配紅利之要件，故公司分紅不得違公司法第235
    條第1 項、第2 項之規定而增加限制。且關於員工分紅取得
    之股份應由員工自由支配使用，不應由公司限制。公司既不
    限制員工分紅配股之股份自由轉讓，自不得約定員工如有離
    職將被溯及追回獲配發之員工紅利配股。被告立錡公司明知
    不能限制員工僅能分次取得紅利配股，並藉由分次領取之方
    式，限制員工離職之權益，乃迂迴創設被告員工分紅持股會
    ，藉由章程、約定書，限制員工如在受分配後一定期間內離
    職，均應退會，退會日期距分紅日已逾半年者，員工僅得取
    回該年度員工分紅配股之百分之50，未逾半年，則全數發生
    喪失股票權利之效果。然依被告員工分紅持股會之章程，其
    設立目的係協助會員累積財富，保障其退休或離職後之生活
    安定，但被告員工分紅持股會成立後僅作為被告立錡公司限
    制員工不得取得、使用股份權利之傀儡，實際對撥入之會員
    股份，無運用或投資。且若為保障員工離職之生活安定，何
    以於員工離職或解雇正值需要信託利益挹注生活所需時，反
    將員工交付信託之財產必需捐贈予與被告關係密切之訴外人
    立錡基金會，而非使員工取得該信託財產。此無非係規避公
    司法不得限制員工取得其分紅配股股份之強制規定，屬脫法
    行為，且違反誠實信用原則而應歸於無效。被告擅自處分原
    告之股份，侵害原告對股票之所有權。
三、依實務見解，法人有侵權行為能力，並有民法第28條、第18
    4 條之適用。又原告獲配之94年度、95年度員工分紅入股，
    係由被告立錡公司董事會決議後送請股東會承認  故員工紅
    利配股乃被告立錡公司董事會之職權。被告立錡公司之董事
    不將原告取得之員工紅利配股交原告使用收益，反交由被告
    員工分紅持股會管理並逕付信託，侵害原告對紅利配股之所
    有權。乃董事執行職務加損害於原告，被告立錡公司應與參
    與此項決策之董事，依前述民法第28條之規定，負連帶損害
    賠償之責。
四、被告員工分紅持股會其代表人丙○○擅自將原告信託之股票
    出售，並將得款捐贈予與被告關係密切之訴外人立錡基金會
    （蓋此基金會地址與被告同，且被告立錡公司網頁亦有介紹
    ）。訴外人丙○○乃行使其為被告員工分紅持股會代表人之
    職務，侵害原告基於信託契約受益人之地位所享有之利益，
    應類推適用民法第28條、第184 條之規定，被告員工分紅持
    股會與其代表人負連帶賠償之責。至被告二人間所負者為不
    真正連帶債務，於其中一被告履行範圍內，其他被告免給付
    義務。
五、依被告員工分紅持股會章程之規定，會員因自請辭職、被免
    職、被資遣而喪失會員身份時，其個人員工分紅持股之信託
    財產應視為員工對被告立錡公司之「離職返還金」。而依約
    定內容觀之，原告如於期限前離職，交付信託之分紅配股即
    遭被告出售，所得金額全部或一部捐贈，是其性質似係作為
    員工任職未滿一定期限之懲罰，亦即違約金之性質。惟原告
    與被告立錡公司之勞動契約原無原告任職滿多久期限之規定
    ，故有關離職返還金部分應認違反誠實信用原則而無效。被
    告立錡公司持無效之規定強令原告將取得之員工分紅配股交
    付信託及被告員工分紅持股會持無效之約定處分原告交付信
    託之財產，均侵權行為。
六、95年8 月間，被告立錡公司之副總經理，原告之直接上司戊○○要求原告簽署「分紅持股約定書」及「員工分紅持股會
    入會申請暨委任書」，並由被告審查資格，再經被告立錡公
    司同意後，原告方可加入被告員工分紅持股會。95年9 月間
    被告立錡公司將原告94年度員工分紅股票交付原告，但扣留
    10張。96年9 月被告立錡公司將原告95年度員工分紅股票交
    付原告，但扣留7 張。96年10月被告立錡公司發還原告94年
    度員工分紅股票5 張。96年11月原告離職前數天，被告立錡
    公司人事副理韓正德要求原告簽立一份同意出賣信託股份並
    捐贈予訴外人立錡基金會之約定書，要求原告在一張從原告
    薪資帳戶匯款至訴外人立錡基金會的匯款單上蓋章，但遭原
    告拒絕。訴外人韓正德乃請訴外人丙○○說服原告，仍遭原
    告拒絕。96年11月離職後，被告員工分紅持股會寄發存證信
    函，用印者為訴外人丙○○及被告員工分紅持股會，另寄一
    紙訴外人立錡基金會之收據。而被告員工分紅持股會業務均
    由被告立錡公司主導，否則何以被告員工分紅持股會之章程
    對員工百害而無一利。被告將原告之股票交給訴外人中國信
    託商業銀行股份有限公司（下稱中國信託銀行）信託，而依
    訴外人中國信託銀行網站所揭示之員工分紅信託，應結合員
    工分紅及持股信託兩項功能，經由公司內部員工所組成之分
    紅持股會與該銀行簽訂信託契約，約定將分紅股份交付信託
    銀行，保障退休員工個人財產形成之目的運用管理分紅股份
    ，待信託期間屆滿或終止，分年或依次返還股票或現金給員
    工。惟被告員工分紅持股會成立迄今，從未指示受信託銀行
    進行信託財產之管理或運用，亦未指示受託銀行如何對員工
    交付信託之股票作最有效率之管理或運用。又被告員工分紅
    持股會之章程係於95年7 月4 日成立，被告立錡公司95年度
    股東常決議通過94年度盈餘分配，其中員工紅利20,000,000
    元，增資發行記名式普通股2,000,000 元，承認該公司董事
    會發放94年度員工分紅股份，開會日期為95年6 月9 日，且
    被告員工分紅持股會章程所載發起人除朱玉梅（為被告立錡
    公司人業務承辦人）外，其餘如證人戊○○、訴外人賴世芳
    均為被告立錡公司副總經理之高階主管或同時兼任被告立錡
    公司董事，足見被告員工分紅持股會係專為被告立錡公司保
    管其所發放予員工之分紅入股股份而設。被告立錡公司故意
    以脫法行為扣留員工分紅，實際侵權行為人均為被告有代表
    權之職員。
七、原告與被告簽立之分紅持股約定書規定，原告離職應負擔之
    離職返還金，此屬定型化契約，且顯失公平，應認無效。蓋
    員工分紅持股約定書乃被告二人預先擬定，以作為與所有獲
    配分紅股票之員工簽署，為民法第247 條之1 之定型化契約
    。而約定書第2 條所定，股票受分配當日統一交付予受託人
    ，作為參加員工分紅持股信託之信託財產，每年度交付信託
    之股票，次年起分2 年取回，其目的在限制員工無法取得獲
    分配之分紅股票。又第4 條約定，員工離職，信託之財產即
    由被告出售，所得金額全部或一部視為員工對被告立錡公司
    之離職返還金。其目的在限制員工不得任意離職。使員工無
    法取得股票，處分權亦受限制，且所享之信託利益亦會因員
    工離職而喪失，所為之約定乃使員工拋棄權利或限制其行使
    權利（即員工分紅配股），與鼓勵員工於公司有盈餘之年度
    所為之努力，根本不應與員工將來是否繼續任職有所牽連，
    此約定顯對員工有失公平。
八、原告於離職前所發電子郵件係與被告立錡公司人員討論有關
    如將信託股份捐贈，對原告所得稅負擔產生之影響，因原告
    最終仍不同意被告之作法，故原告並未簽署同意被告處分信
    託股份之同意書，亦未配合於匯款單上蓋章。
九、被告依據員工分紅持股會入會申請書暨委任書由被告員工分
    紅持股會代表人以原告代理之地位與訴外人中國信託銀行簽
    署信託契約，而前述申請書部分條文雖有無效情形，然於形
    式上仍具備授權書之格式，除非訴外人中國信託銀行明知或
    可得而知該申請書為無效，否則信託契約對原告而言仍屬有
    效。原告仍得享有依信託契約受益人之地位所得享有之信託
    利益。故被告基於無效之入會申請書暨委任書、分紅持股約
    定書、章程等，將原告尚未領回之信託股票逕行處分，侵害
    原告基於信託契約受益人之地位所得享受之利益。又於原告
    簽署入會申請書、分紅持股約定書時，被告從未告知原告如
    不簽署加入持股會，仍可取得股數較少之分紅配股，反係告
    知原告如不簽署，將無法取得該年度之員工分紅配股，且簽
    署後收到的股票比之前還少。另因較早進入公司，被告立錡
    公司曾承諾給予選擇權，日後股票除權，張數會跟著變多，
    但之後被告立錡公司改變規定，除權後就不再增加股票張數
    ，對員工不利，曾有同事詢問是否可不同意，股務小姐說不
    可以，但此對原告非常不利，本可拿到110 張，結果損失60
    餘張。被告立錡公司之高階主管發起設立被告員工分紅持股
    會，侵害原告之權利，而被告員工分紅持股會之代表人丙○○擅自處分原告信託之財產，均應與被告立錡公司負連帶侵
    權責任，爰依民法第28條、第184 條第1 項請求被告立錡公
    司給付2,951,224 元，及自起訴狀繕本送達之翌日起至清償
    日止，按年息百分之5 計算之利息。另被告員工分紅持股會
    因丙○○擅自處分原告信託財產，亦應類推民法第28、第18
    4 條而請求被告員工分紅持股會給付原告I2,951,224元，及
    自起訴狀繕本送達之翌日起至清償日止，按年息百分之5 計
    算之利息。若其中一被告履行，另被告於履行範圍內免給付
    義務。願供擔保，請准宣告假執行。
貳、被告主張﹕
一、被告等均係法人，而本件原告起訴之請求權基礎為民法第18
    4 條第1 項前段、第185 條，然依實務見解，法人並無侵權
    行為能力，故無民法第184 條、第185 條侵權責任之適用，
    是原告請求被告等依民法第184 條第1 項前段、第185 條之
    規定負損害賠償責任，顯無理由。
二、原告於95年8 月10簽署「立錡科技股份有限公司員工分紅持
    股會入會申請書暨委任書」，申請加入員工分紅持股會，並
    同意將每年度由被告立錡公司受配之部分員工分紅股票，交
    付予訴外人中國信託銀行管理、運用，同時委任被告員工分
    紅持股會之代表人全權代理原告與訴外人中國信託銀行簽訂
    「企業員工福利信託契約書（員工分紅持股型）」，並於信
    託契約存續期間全權代理處理信託事務，經被告立錡公司主
    管確認其為公司之正式編制內之員工，及被告員工分紅持股
    會代表審核其符合章程所定之會員資格後同意原告入會。又
    原告復於95年8 月10簽署「立錡科技股份有限公司分紅持股
    約定書」，同意每年度由被告立錡公司受配之部分員工分紅
    股票，於股票受配當日由被告立錡公司統一交付予受託人（
    即訴外人中國信託銀行），或由被告員工分紅持股會代原告
    交付予受託人，作為參加員工分紅持股信託之信託財產。是
    原告主張95年8 月間，由證人「戊○○」要求原告簽署「分
    紅持股約定書」和「員工分紅持股會入會申請書暨委任書」
    云云，顯非事實。又被告立錡公司將原告94年度、95年度員
    工分紅之部分股票交付訴外人中國信託銀行管理，係依據前
    開原告所簽訂之入會申請書暨委任書及分紅持股約定書之約
    定，何來侵權行為之可言？而被告員工分紅持股會代理原告
    為終止信託契約，並為捐贈前，曾以電子郵件與原告聯絡，
    原告亦以電子郵件表示同意依分紅持股約定書之規定處分其
    交付信託之股票，是原告主張訴外人丙○○擅自將原告交付
    信託之分紅股票予以處分云云，顯非事實。又姑且不論分紅
    持股約定書之效力（被告主張契約自由原則應為有效），原
    告既不否認系爭信託契約有效，而被告員工分紅持股會亦依
    96年10月15日原告之同意而為捐贈，何來侵權之可言？是原
    告主張丙○○擅自將原告交付信託之分紅股票予以處分，侵
    害原告基於信託契約受益人地位所享有之利益云云，顯屬無
    稽。又原告於96年11月30日自被告立錡公司離職，於離職前
    原告即向相關人員查詢並確認信託股票之處理方式及流程，
    且同意被告員工分紅持股會依相關契約約定處理，是被告員
    工分紅持股會根據前開原告所簽訂之入會申請書暨委任書及
    分紅持股約定書之約定代理原告處理原告信託予訴外人中國
    信託銀行之94年度、95年度員工分紅股票，何來員工分紅持
    股會有侵權行為之可言？「員工分紅持股會入會申請書暨委
    任書」及「分紅持股約定書」係原告所提出申請及簽署，被
    告等乃依據前開約定處理員工分紅之股票，與公司法第235
    條第2 項、第240 條第4 、第6 項、第163 條第1 項、第26
    7 條第6 項等無涉，亦無任何侵權行為之可言。
三、原告主張被侵害之權利係「基於信託契約受益人地位所享有
    之利益」，果原告享有「信託契約受益人之利益」，則系爭
    信託契約自屬有效。換言之，原告並不否認依95年8 月10日
    原告所簽署之「立錡科技股份有限公司員工分紅持股會入會
    申請書暨委任書」，由分紅持股會之代表人丙○○全權代理
    原告與訴外人中國信託銀行簽訂「企業員工福利信託契約書
    （員工分紅持股型）」，並於信託契約存續期間全權代理處
    理信託事務，及依分紅持股約定書之規定將部分受配之員工
    分紅股票交付信託為有效。
四、被告等並未要求所有公司員工均須加入被告員工分紅持股會
    ，而依被告員工分紅持股會章程第4 條規定，入會之會員資
    格以公司一、二級主管（含專案主管）或特定同仁為限，並
    非全部員工均得入會，而符合入會資格者，得自由申請入會
    ，經其本人提出申請後，須經審核通過後始得入會。又被告
    立錡公司之人事單位之所以在入會申請書之審核欄簽章，係
    為了查核申請人是否為公司正式人事編制內之員工，以供被
    告員工分紅持股會審核是否同意入會，故被告立錡公司之人
    事單位查核資格後，仍須經被告員工分紅持股會之同意始得
    入會。又符合入會資格之員工係採自由申請入會，故被告立
    錡公司亦有符合前開資格者而未申請入會。是原告主張被告
    員工分紅持股會係由被告立錡公司主導，於95年8 月間，係
    由原告直接上司即證人戊○○要求原告簽署「分紅持股約定
    書」、「員工分紅持股會入會申請書暨委任書」顯非事實，
    不足採信。
五、被告為鼓勵員工規劃將來退休生活，並鼓勵員工久任公司以
    穩定公司經營及留才，積極鼓勵員工而成立被告員工分紅持
    股會，其成立之目的係為累積會員之財富保障其將來之生活
    ，故參加被告員工分紅持股會之員工，被告立錡公司於每年
    度員工分紅時，均會考量多給予獎勵之股票，此獎勵之股票
    與原來員工分紅配股無關，故未加入被告員工分紅持股會或
    加入但考績未達一定程度之員工，只是沒有額外獎勵之股票
    ，但原來員工分紅之配股仍存在，此可比對與原告同為經理
    級之甲○○、乙○○於96年度員工分紅配股時，原告加入分
    紅持股會獲配17,081股，甲○○、乙○○並未申請入會，而
    甲○○僅獲配8,940 股、乙○○獲配9,819 股，足為證明。
    是原告主張被告員工分紅持股會之成立目的，僅在於透過限
    制員工立即取得股票之手法，達到被告立錡公司控制員工不
    得任意離職之目的，而非為員工謀取福利云云，顯非事實。
    又入會之員工若未能達到被告員工分紅持股會成立之意旨，
    則應將信託股票捐贈予訴外人立錡基金會以為公益捐贈，但
    並非退還被告立錡公司。是原告主張被告以「離職退還金」
    之違約金懲罰任職未滿期限之員工云云，顯屬誤會，洵不足
    採。而加入被告員工分紅持股會之員工，並非將全部受配之
    分紅股票全數交付信託，而僅部分交付信託而已。此外由原
    告於95年度獲配之股票為27,195股，僅1 萬股交付信託；96
    年度獲配17,081股，僅7,0000股交付信託足為證明。是原告
    主張依「員工分紅持股約定書」約定，員工應將每年度受配
    之分紅股票交付信託係限制員工無法立即取得獲配之分紅股
    票，顯有誤會。況獲配之員工對於交付信託之股票仍可自行
    決定何時出售，以何價格出售，只是所得款項仍須留在信託
    帳戶內。
六、員工將部分分紅股票交付信託，該等股票中含有被告立錡公
    司考量員工加入被告員工分紅持股會以累積財富有利將來退
    休生活，並穩定公司經營所為之獎勵，此為原告及其他員工
    於申請加入被告員工分紅持股會前所明知，而符合入會資格
    之員工均得依自由意志選擇是否申請入會，此之所以有申請
    入會者，亦有未申請入會者，被告等並未為任何入會之要求
    ，而原告基於契約自由原則所簽署之「員工分紅約定書」，
    何來「員工分紅約定書」為民法247 條之1 所規定定型化契
    約之可言？更遑論有何顯失公平之情形？是原告主張「員工
    分紅約定書」為民法247 條之1 所規定定型化契約，約定書
    第2 條、第4 條之約定顯失公平應為無效云云，於法顯有未
    合，不足為採。又原告基於自由意志考量下簽署「員工分紅
    持股會入會申請書暨委任書」、「分紅持股約定書」而獲配
    較多之獎勵股票，之後依「分紅持股約定書」規定應將交付
    信託之95年度部分股票及96年股票捐贈為公益財產，亦經原
    告事前同意終止信託並為捐贈，何來被告有民法第148 條權
    利濫用之可言？
七、證人戊○○、訴外人賴世芳固為被告立錡公司之董事，訴外
    人袁子豪固為被告立錡公司之副總經理，然何以渠等開會決
    議被告員工分紅持股會章程，即有侵害原告之權利？按原告
    分紅股票之所以交付信託係基於原告所簽署之「員工分紅持
    股會入會申請書暨委任書」及「分紅持股約定書」，與前開
    人員發起通過章程有何關係？原告並未說明且舉證渠等究有
    何侵權行為？又訴外人丙○○固為被告立錡公司之副總經理
    ，然原告主張被告立錡公司應依民法第28條、第184 條與訴
    外人丙○○負連帶責任之法律依據何在？再者原告主張被告
    員工持股會無法人地位，應依民法第28條類推適用，與訴外
    人丙○○負連責任云云，其法律依據為何？原告均未說明並
    舉證。是原告主張被告等應依民法第28條、第184 條負連帶
    責任，顯於法無據，洵不足採。
八、員工於簽署員工分紅持股會入會申請書暨委任書時已授權被
    告員工分紅持股會之代表人丙○○全權代理員工與訴外人中
    國信託銀行簽訂企業員工福利信託契約書，並於信託契約存
    續期間全權代理處理信託事務，以被告員工分紅持股會為統
    一負責之窗口。故員工可透過被告員工分紅持股會請訴外人
    中國信託銀行處分股份。另分紅持股約定書第4 條應係員工
    與被告二人三方之約定。
九、被告員工分紅持股會並非法人組織，亦無獨立財產，並無當
    事人能力，原告以之為被告請求賠償，於法無據。又原告所
    述員工股票選擇權（應係指員工認股權憑證）與本件訴訟無
    關，且與事實不符。原告在被告立錡公司工作5 年，其薪資
    加上員工股票選擇權及員工分紅股票（含獎勵部分）、現金
    等，若每年拿到之股票馬上變賣，原告自任職至離職，5 年
    總共拿到4,600 多萬元，若未馬上變賣，至今市值達113,00
    0,000 多萬元，每年收入係遞增，被告立錡公司並未虧待原
    告，惟原告卻以在被告立錡公司所得資金投資被告立錡公司
    競爭對手，並擔任董事，是原告請求並無理由，爰請求駁回
    原告之訴，若受不利判決，願供擔保，請准宣告免為假執行
    。
、法院之判斷﹕
甲、程序方面﹕
一、按訴狀送達後，原告不得將原訴變更或追加他訴。但經被告
    同意者或請求請求之基礎事實同一者，不在此限，民事訴訟
    法第255 條第1 項第1 款、第2 款定有明文。本件原告原起
    訴主張之請求權基礎為民法第184 條第1 項、第185 條，後
    於97年4 月8 日以書狀追加民法第188 條第1 項，嗣後再於
    97年8 月6 日以書狀撤回民法第185 條、第188 條之請求權
    依據，並追加民法第28條而主張依民法第184 條第1 項、第
    28條為本件訴訟標的。另就訴之聲明部分原起訴請求「被告
    應連帶給付原告2,951,224 元及自起訴狀繕本送達之翌日起
    至清償日止，按年息百分之5 計算之利息。」嗣以書狀請求
    「一、被告立錡公司應給付原告2,951,224 元及自起訴狀繕
    本送達之翌日起至清償日止，按年息百分之5 計算之利息。
    二、被告員工分紅持股會應給付原告2,951,224 元及自起訴
    狀本送達之翌日起至清償日止，按年息百分之5 計算之利息
    。三、前二項請求，如其中一被告履行者，另被告於履行範
    圍內免給付義務。」有起訴狀及歷次書狀附卷可憑。被告對
    此表示同意答辯（見本院97年11月3 日言詞辯論筆錄），且
    原告請求之原因事實均係就分紅配股股票之信託及信託之股
    票經被告處分而為主張，請求之基礎事實同一，依前揭說明
    ，所為之訴之變更及追加，應予准許，合先敘明。
二、次按原告之訴，原告或被告無當事人能力者，法院應以裁定
    駁回之，民事訴訟法第249 條第1 項第3 款定有明文。又按
    民事訴訟法第40條第3 項所謂非法人團體，必須由多數人所
    組成，並須有一定之組織、名稱、目的、事務所或營業所、
    獨立之財產及設有對外代表團體之管理人或代表人，始足當
    之（最高法院71年度台上字第3517號、76年度台上字第1827
    號、82年度台上字第484 號判決參照）。經查被告員工分紅
    持股會雖由被告立錡公司一、二級主管及特定員工所組成，
    有一定之名稱，有一定之目的，並有事務所，且設有代表人
    ，惟未向主管機關辨理登記，亦無獨立之財產等情，有被告
    員工分紅持股會之章程可參，並經證人即被告員工分紅持股
    會發起人之一戊○○敘明在卷（見本院98年5 月6 日言詞辯
    論筆錄），則依前揭說明，被告員工分紅持股會並無當事人
    能力，原告將之列為被告起訴，即難認為合法，應予駁回。
乙、實體方面﹕
一、原告主張被告立錡公司須負損害賠償之責，業據提出員工分
    紅持股會章程、存證信函、員工分紅持股會具名之信函、立
    錡基金會收據、支票、被告立錡公司95度股東常會議事錄、
    被告立錡公司96年度股東常會議事錄、被告立錡公司網頁、
    被告立錡公司95年度年報等件為證，被告立錡公司則以前詞
    置辯。經本院協同到庭之兩造整理並肯認之爭點為﹕1.被告
    員工分紅持股會有無當事人能力；若有當事人能力的話，能
    否類推民法第28條規定負賠償責任。2.被告員工分紅持股會
    的章程第10條及分紅持股約定書第4 條之規定是否違法無效
    。3.本件被告侵害原告的權利為何？被告是否負有不真正連
    帶的責任。4.原告是否有同意被告捐贈信託股份給訴外人立
    錡基金會。
二、原告主張分紅持股約定書為定型化契約，有離職返還金之約
    定，顯失公平而無效乙節，
    （一）經查被告立錡公司之員工欲加入被告員工分紅持股會
          須具備一定之條件，此觀之立錡公司員工分紅持股會
          章程第4 條（須為被告立錡公司一、二級主管（含專
          案主管）或特定同仁）及第5 條（須經被告員工分紅
          持股會審核通）及入會申請書暨委任書第4 條（其內
          容同章程第4 條）自明，並經證人即被告立錡公司員
          工甲○○、戊○○陳明在卷（見本院97年12月22日、
          98年2 月23日言詞辯論筆錄）。
    （二）次查依員工分紅持股會之章程、入會申請書暨委任書
          所載，交付信託之股份係員工分紅之部分股份。而此
          股份依證人甲○○之證述「．．．，有一部分股票分
          紅可多給你，但是此部分要信託，信託有兩年，每年
          二分之一，有告訴我信託部分有八張，所以當年度信
          託加上我馬上取得的股票總數大約將近15點3 多張。
          」、「（被告訴訟代理人問﹕加入與不加入的差別？
          ）不加入沒有信託部份的股票，但是當年度原來的員
          工分紅股票還是有的。」（見本院97年12月22日言詞
          辯論筆錄）另證人戊○○亦稱「（問﹕是否清楚簽約
          之後的權利、義務？）就我所知，這是額外的分紅，
          就是要獎勵比較優秀的員工，是以二年作為信託，第
          一年領回一半，第二年全部領回．．．」、「（問﹕
          就另外額外的分紅，若不同意信託的話，是否就不可
          以加入員工分紅持股會？）若不同意信託，應該就不
          會給額外的分紅。」、「（問﹕他們有無權利不加入
          ？）可以。就是不能得到額外的分紅。如果不加入，
          員工就是依照正常的分紅。如果日後員工有符合的話
          ，還是可以由我簽報上去，若上級審核通過的話，還
          是可以加入員工分紅持股會。」、「．．．公司有一
          定的標準分紅方式，不會因為我符合資格卻沒有加入
          的時候影響到公司正常的分紅。」、「加入員工分紅
          持股會除了正常分紅外，有額外的獎勵。不加入就是
          依照正常的分紅，不會影響其正常的分紅。」（見本
          院98年2 月23日言詞辯論筆錄），是加入被告員工分
          紅持股會信託之股份乃須符合章程及入會申請書暨委
          任書所載特定員工受獎勵之股份，與公司於出現盈餘
          之年度，依公司法第235 條第2 項之規定，對員工努
          力之貢獻而經決議分配給全體員工之分紅配股並不相
          同。而表現優異之員工除獎勵之股份數外，與被告立
          錡公司其他員工仍另外一起分享法定之紅利股份，此
          觀之未加入被告員工分紅持股會之證人甲○○、訴外
          人江雪祺95年度獲分配之股份分別為8,940 股、9,81
          9 股。（見被告於97年8 月12日答辯（四）狀後所附
          股份分配資料）而原告於97年9 月23日爭點整理狀自
          承94年獲配之股數為27,195股，10,000股交付信託；
          95年獲配17,081 股，信託7,000 股自明。
    （三）復查員工得自行決定是否加入被告員工分紅持股會等
          情，業據證人甲○○、戊○○證述在卷。而原告並不
          爭執入會申請書暨委任書及分紅持股約定書為其所親
          簽，原告雖否認不知可以不簽，惟與原告同屬經理級
          之證人甲○○證稱「（問﹕持股會部分被徵詢時可否
          選擇不加入？）可以。那是公司要留人才。」、「（
          被告訴訟代理人問﹕你的主管有無強迫你非簽這分紅
          持股約定書、員工分紅持股會入會申請書暨委任書？
          你的主管有無說如果不簽連當年度的員工分紅都無法
          取得？）沒有。沒有。」以簽署入會申請書暨委任書
          及分紅持股約定書，可額外獲配超過一般分紅數1/2
          之獎勵股份數，雖附有須信託之規定，惟若員工不願
          簽署入會申請書暨委任書及分紅持股約定書，僅無法
          取得獎勵部分之股份，對依法應分配之一般紅利並無
          影響，被告立錡公司當無強迫非簽不可之理，是原告
          縱不知可不簽署，亦難認被告立錡公司有強迫簽署之
          情。是原告自可就相關權利義務予以衡量。而原告既
          因考量後簽署並獲得較其他員工更優渥之利益，就此
          額外利益相對應負擔之義務即須承擔。是章程、入會
          申請書暨委任書、分紅持股約定書不是僅對加入者課
          以義務（如﹕離職返還金、股份交付信託、信託股份
          分2 年取回，每年取回百分之50、未領回之信託股份
          損贈訴外人立錡基金會等），加入者仍得享有優於其
          他員工之權益，是尚難認有何顯失公平而致相關條款
          無效之情形存在，是原告此部分辯解，委無可採。
三、原告另主張離職返還金之約定違反誠實信用原則而無效等情
    ，經查原告就員工分紅持股會之章程、入會申請書暨委任書
    、分紅持股約定書均有收受，並於入會申請書暨委任書、分
    紅持股約定書上簽名，則其就相關內容於簽署前應知之甚詳
    ，而簽署與否原告有自行決定之權能，則其於考量後為獲得
    較其他員工更多之紅利配股而簽署前述文書，即應受相對約
    定義務之拘束，蓋額外獲鱉配獎勵之股份並無侵害其依法應
    分得之一般紅利股份，設若原告於一般分紅外另取得額外獎
    勵股份，卻不受約定義務之拘束，對被告立錡公司其他員工
    反顯失公平，是自難認有違反誠信用之情形，原告此部主張
    ，亦無理由。
四、原告又主張依公司法第240 條第4 項、第6 項之規定，應分
    派之股息及紅利，應以發行新股之方式分配，被告立錡公司
    之董事將應分配予員工之紅利配股未交原告使用收益，而逕
    行交付信託，並於員工離職時，信託之財產視對被告立錡公
    司之離職返還金，認被告員工分紅持股會之章程第10條違反
    前述公司法之規定而無效乙節，經查須信託之股份為額外獎
    勵員工之部分而非一般法定紅利，已如上所述，原告縱未簽
    署相關文件，對其固有權益並無任何影響，此觀之原告自承
    僅信託之股票須依章程、分紅持股約定書處理自明，而此部
    分股份僅係被告立錡公司給予之額外優惠，自難認有違公司
    法相關之規定，亦難認有何權利濫用之情。
五、綜上，原告簽署之入會申請書暨委任書、分紅持股約定書及
    員工分紅持股會之章程並無無效之情形，已如上所述，而原
    告於離職前曾以電子郵件了解信託而未取回之股票之處理情
    形，並表示可以書面簽字方方式處理信託之股票，同時詢問
    何時可以收到捐贈之收據，有電子郵件為憑，是被告立錡公
    司依約將額外給予原告之獎勵股票予以信託，自無侵害原告
    分紅配股之權利。又被告員工分紅持股會依原告之授權將信
    託之股票予以出售，並依分紅持股約定書及章程之記載，將
    出售所得款項捐贈，亦無侵害原告之信託利益，從而，原告
    依民法第184 條第1 項、第28條之規定請求被告立錡公司給
    付2,951,224 元及自起訴狀繕本送達之翌日起至清償日止，
    按年息百分之5 計算之利息，自屬無據，應予駁回。其假執
    行之聲請，亦失所附麗，應併予駁回。
肆、本件事證已臻明確，兩造其餘陳述及主張或攻繫防禦方法，
    對判決之結果不生影響，爰不一一條列審究，併此敘明。
伍、據上論結，本件原告之訴為無理由，依民事訴訟法第78條，
    判決如主文。
中    華    民    國    98    年    6     月    30    日
                  民事第二庭    法  官  盧玉潤
以上正本係照原本作成。
如對本判決上訴，須於判決送達後20日內向本院提出上訴狀。
中    華    民    國    98    年    6     月    30    日
                                書記官  謝國聖


司法院資訊處製作；財團法人民間司法改革基金會備份。
